臺灣高等法院民事判決
108年度上字第644號
上  訴  人  戴連祥  
訴訟代理人  蔡孟遑律師
            黃一鳴律師
被  上訴人  戴秀英  
            戴秀蘭  

共      同
訴訟代理人  楊惠琪律師
上列當事人間請求返還不當得利事件，上訴人對於中華民國108
年4月3日臺灣新竹地方法院107年度訴字第481號第一審判決提起
一部上訴，並為訴之追加，本院於109年6月2日言詞辯論終結，
判決如下：
    主      文
上訴及追加之訴均駁回。
第二審訴訟費用（含追加之訴部分）由上訴人負擔。
　　事實及理由
壹、程序事項
　　按於第二審為訴之變更或追加，非經他造同意，不得為之，
    但請求之基礎事實同一者，不在此限，民事訴訟法第446條
    第1項、第255條第1項第2款定有明文。查上訴人原依民法第
    179條規定提起本訴，嗣於民國（下同）108年7月22日本院
    審理中追加依民法第767條第1項前段為請求（見本院卷第83
    頁），請求之基礎事實同一，合於上開規定，應予准許。
貳、實體事項
一、上訴人主張：伊為坐落新竹市○○段00○0000地號土地及其上
    同段0000建號建物（門牌號碼新竹市○○路00巷00號，下稱系
    爭房屋，合稱系爭房地）所有權人，緣訴外人葉潘採雲於94
    年間對伊聲請假扣押獲准並供擔保而查封系爭房地，伊請求
    母親戴黃寶貴幫忙處理，戴黃寶貴以其金錢提存擔保金，委
    由原審共同被告即被上訴人戴秀英配偶謝文忠代為辦理塗銷
    查封登記。詎料，被上訴人竟於塗銷系爭房地之查封登記後
    ，於94年11月20日擅以伊之印鑑章、印鑑證明及系爭房地權
    狀，以贈與為原因將系爭房地所有權移轉登記至其等名下，
    而無法律上原因受有利益，或侵奪其所有權。爰依民法第17
    9條規定，追加依第767條第1項前段提起本訴。並聲明：被
    上訴人應將系爭房地於94年12月7日以贈與為登記原因，經
    新竹市地政事務所以第312540號收件所為之所有權移轉登記
    （下稱系爭所有權移轉登記）塗銷，回復登記予上訴人(原
    審判決駁回上訴人對謝文忠之訴部分，未據上訴，非本院審
    理範圍，不另贅述）。
二、被上訴人則以：系爭房屋長期以來均供作一貫道佛堂使用，
    戴黃寶貴於94年間獲悉系爭房地遭查封一事即寢食難安，因
    恐年事已高無力負擔上訴人債務，又為保住系爭房地，於94
    年11月商請伊等共同籌款，並委由謝文忠辦理擔保提存85萬
    7,318元後撤銷假扣押，嗣經戴黃寶貴傳達，上訴人遂同意
    將系爭房地贈與並移轉登記予伊等名下作為抵償等語，資為
    抗辯。
三、原審判決駁回上訴人之訴，上訴人提起上訴，聲明：㈠原判
    決關於駁回上訴人後開第二項之訴部分廢棄。㈡被上訴人應
    將系爭房地於94年12月7日之系爭所有權移轉登記塗銷，回
    復登記予上訴人。被上訴人答辯聲明：上訴駁回。(原審判
    決駁回上訴人對謝文忠之訴部分，未據上訴，非本院審理範
    圍）
四、兩造不爭執事項（見本院卷第258-259頁）：
　㈠兩造為姊弟關係。
  ㈡上訴人於94年10月26日向新竹○○○○○○○○申請印鑑變更登記並
    申領印鑑證明書。
  ㈢系爭房地原為兩造父親戴金庭所有，戴金庭過世後由上訴人
    繼承並登記為所有權人，嗣於94年12月7日以贈與為登記原
    因移轉所有權至被上訴人名下。
  ㈣系爭所有權移轉登記由謝文忠持上訴人之印鑑證明辦理，土
    地登記申請書、土地贈與所有權移轉契約書及建築物改良贈
    與所有權移轉契約書上均有上訴人印鑑章之印文。
  ㈤葉潘採雲前持臺灣桃園地方法院（下稱桃院）94年度裁全字
    第4601號假扣押裁定供擔保聲請對上訴人為強制執行，經原
    法院以94年度執全字第833號辦理（下稱系爭執行事件），
    上訴人委任謝文忠辦理此事，並交付印鑑章予謝文忠，謝文
    忠以上訴人之代理人身分，就系爭執行事件提存擔保金85萬
    7,318元，臺灣新竹地方法院（下稱竹院）囑託新竹市地政
    事務所於94年11月24日辦理塗銷查封登記。謝文忠就系爭執
    行事件所為具狀聲請閱卷、聲請啟封，辦理擔保提存等事，
    均以上訴人名義為之，各該文件上均蓋有上訴人之印鑑章印
    文。
  ㈥葉潘採雲對上訴人起訴請求損害賠償，桃院以95年度訴字第1
    570號判決上訴人應給付請求被上訴人給付277萬7,318元及
    自95年10月19日起至清償日止，按週年利率5％計算之利息，
    上訴人提起上訴，為本院以96年度上字第446號判決上訴駁
    回確定，竹院以98年司執字第6514號對上訴人為強制執行，
    將提存物85萬7,318元及其利息發給葉潘採雲後核發債權憑
    證。
  ㈦戴秀蘭於94年11月18日電匯20萬元至戴秀英所有之新竹第三
    信用合作社帳戶，戴秀英於謝文忠提存85萬7,318元之同日
    自其帳戶領取現金83萬元。
  ㈧系爭過戶行為前，系爭房地之不動產所有權狀由戴黃寶貴保
    管，過戶後由被上訴人各自保管。
五、上訴人主張其為系爭房地所有權人，未同意贈與，被上訴人
    盜用其印鑑章而辦理系爭所有權移轉登記，其得依民法第17
    9條規定，追加依民法第767條第1項前段規定，請求塗銷系
    爭所有權移轉登記並將系爭房地回復登記予其等語，均為被
    上訴人否認，並以前詞置辯，兩造爭點為：㈠兩造是否合意
    由上訴人將系爭房地贈與被上訴人？㈡上訴人依民法第179條
    、民法第767條第1項規定，請求被上訴人塗銷系爭所有權移
    轉登記，並將系爭房地回復登記予其，是否有理由？茲審酌
    如下：　
  ㈠兩造是否合意由上訴人將系爭房地贈與被上訴人？
  ⒈經查，系爭房地於94年間為系爭執行事件查封，上訴人委任
    謝文忠辦理撤銷查封登記，並交付印鑑章予謝文忠，謝文忠
    以代理人身分，就系爭執行事件提存擔保金85萬7,318元，
    竹院囑託新竹市地政事務所於94年11月24日辦理塗銷查封登
    記；及被上訴人戴秀蘭於94年11月18日電匯20萬元至被上訴
    人戴秀英所有之新竹第三信用合作社帳戶，被上訴人戴秀英
    於謝文忠「提存85萬7,318元之同日」自其帳戶領取現金83
    萬元；暨系爭房地於94年12月7日移轉所有權至被上訴人名
    下，此由謝文忠持上訴人之印鑑證明辦理，土地登記申請書
    、土地贈與所有權移轉契約書及建築物改良贈與所有權移轉
    契約書上均有上訴人印鑑章之印文各節，均為兩造不爭。
  ⒉證人即兩造兄弟戴木水到庭證稱：「我母親有一天一直哭，
    門口被貼假扣押，就找我跟弟弟戴粽文，我跟我弟弟無法籌
    這麼多錢，母親說上訴人跟他說這個房子不解決的話，房子
    早晚會變成別人的，母親說找被上訴人，上訴人說房子要過
    戶給母親，母親說我已經老，沒辦法承受這麼多債務，母親
    後來找了被上訴人來幫忙，上訴人說好，上訴人跟母親說要
    母親趕快辦過戶，因為上訴人後面的債務很多，上訴人同意
    把系爭房地過戶給被上訴人」、「是母親要過戶給我，但是
    我沒有錢，後來找被上訴人處理，母親有問上訴人是否同意
    ，上訴人同意過戶給被上訴人…94年假扣押，母親一直哭，
    上訴人回來找母親，上訴人跟母親說房子要趕快辦過戶，不
    然會被法拍，上訴人當時同意…」、「這十幾年來都是被上
    訴人維護，漏水也是由被上訴人二人拿錢出來處理，上訴人
    不聞不問」、「（問：這期間，上訴人有沒有詢問過系爭房
    地這些稅款的事項？）答：從來沒有問過」等語（見原審卷
    二第90-91頁）。證人即戴黃寶貴道親孫月桂則結證稱：系
    爭房屋自40年開始作為一貫道佛堂使用，我跟戴黃寶貴是道
    親，認識35年，94年間戴黃寶貴跟我說房子要被假扣押叫她
    兩個女兒來承擔等語（見原審卷二第92頁）。參諸上訴人自
    承：系爭房地所有權狀於系爭過戶行為前由戴黃寶貴保管，
    其曾交付印鑑章、印鑑證明予戴黃寶貴，並表示要將系爭房
    地過戶至戴黃寶貴名下等語（見本院卷第333頁）；並衡以
    上訴人委任謝文忠辦理系爭執行事件之撤銷查封登記事項，
    被上訴人戴秀蘭電匯20萬元至被上訴人戴秀英帳戶，被上訴
    人戴秀英於提領現金83萬元之同日，謝文忠即代理上訴人提
    存85萬7,318元等情，堪認戴木水、孫月桂前開證述互核大
    致相符，且與常情相符。是以，上訴人於94年間因系爭房地
    遭查封一事，為保全系爭房地日後不致因登記在其名下而拍
    賣，確有將所有權移轉至他人名下之意，且戴黃寶貴原係詢
    問戴木水、戴粽文有無能力籌措提存擔保金，其等答以不能
    後，另行詢問被上訴人，嗣並由被上訴人籌措85萬7,318元
    以為提存，戴黃寶貴為此詢問上訴人是否將系爭房地之所有
    權移轉登記予被上訴人並獲上訴人同意乙節，均可認定。準
    此，兩造應有移轉系爭房地所有權至被上訴人名下之合意，
    至於法律上之原因為贈與、以房抵債或買賣，兩造雖多有爭
    執，但無礙於兩造確有移轉系爭房地所有權合意之認定，核
    予敘明。
  ⒊上訴人雖主張戴黃寶貴告知提存之擔保金係由其籌措，系爭
    房地為上訴人所有，且未曾告知所有權移轉至被上訴人名下
    之事，並以證人即上訴人同居人杜秀枝證述為據。但證人杜
    秀枝係到庭證稱：戴黃寶貴曾告知上訴人上述情事，及提存
    之擔保金係戴黃寶貴以標會所得支付等事，但均係聽聞上訴
    人所陳等語等語（見本院卷第263頁）；此既係聽聞上訴人
    轉述，即屬傳聞證據，證據力本較為薄弱，上訴人又未能提
    出戴黃寶貴跟會、標會，標得85萬7,318元左右金額之證據
    以為佐證，且與上開證人戴木水、孫月桂證述不符，復參以
    系爭房地實際乃係移轉登記至被上訴人名下，而非戴黃寶貴
    名下，益徵杜秀枝上開證述與常情有違，是本件要難憑杜秀
    枝前開證述認定上訴人主張屬實。
  ㈡上訴人依民法第179條、民法第767條第1項規定，請求被上
　　訴人塗銷系爭所有權移轉登記，並將系爭房地回復登記予
　　其，是否有理由？                                    
　　按無法律上之原因而受利益，致他人受損害者，應返還其利
　　益。所有人對於無權占有或侵奪其所有物者，得請求返還
　　之。民法第767條第1項前段、第179條分別定有明文。查兩
　　造確有移轉系爭房地所有權至被上訴人名下之合意，前已認
　　定，被上訴人自非無法律上原因受有利益，亦非侵奪上訴人
　　所有物，上訴人依前開規定，請求被上訴人塗銷所有權移轉
　　登記，並回復登記為其所有，為無理由。
六、綜上所述，上訴人依民法第179條規定，請求被上訴人應將
    系爭房地，於94年12月7日之系爭所有權移轉登記塗銷，回
    復登記予上訴人，非屬正當，不應准許。原審所為上訴人敗
    訴之判決，所持理由雖與本院不盡相同，惟結論並無二致，
    仍應予維持。上訴論旨指摘原判決不當，求予廢棄改判，為
    無理由，應駁回其上訴。另上訴人追加依第767條第1項前段
    之規定為請求部分，亦為無理由，併予駁回。
七、本件事證已臻明確，兩造其餘之攻擊或防禦方法及所用之證
    據，經本院斟酌後，認為均不足以影響本判決之結果，爰不
    逐一論列，附此敘明。
八、據上論結，本件上訴及追加之訴均為無理由，依民事訴訟法
    第449條第2項、第78條，判決如主文。
中　　華　　民　　國　　109 　年　　6 　　月　　23　　日
                  民事第十五庭  
                        審判長法  官  方彬彬
                              法  官  李慈惠
                              法  官  趙雪瑛
正本係照原本作成。
如不服本判決，應於收受送達後20日內向本院提出上訴書狀，其
未表明上訴理由者，應於提出上訴後20日內向本院補提理由書狀
（均須按他造當事人之人數附繕本）上訴時應提出委任律師或具
有律師資格之人之委任狀；委任有律師資格者，另應附具律師資
格證書及釋明委任人與受任人有民事訴訟法第466條之1第1項但
書或第2項（詳附註）所定關係之釋明文書影本。如委任律師提
起上訴者，應一併繳納上訴審裁判費。
中　　華　　民　　國　　109 　年　　6 　　月　　23　　日
　　　　　　　　　　　　　    書記官  郭晋良
附註：
民事訴訟法第466條之1（第1項、第2項）：
對於第二審判決上訴，上訴人應委任律師為訴訟代理人。但上訴
人或其法定代理人具有律師資格者，不在此限。
上訴人之配偶、三親等內之血親、二親等內之姻親，或上訴人為
法人、中央或地方機關時，其所屬專任人員具有律師資格並經法
院認為適當者，亦得為第三審訴訟代理人。